臺灣高等法院臺中分院刑事判決
111年度金上訴字第1041號
上  訴  人  
即  被  告  周宏儒
上列上訴人即被告因加重詐欺等案件，不服臺灣彰化地方法院11
1年度訴字第49號中華民國111年2月17日第一審判決（起訴案號
：臺灣彰化地方檢察署110年度偵字第6787、14330號），提起上
訴，本院判決如下：
    主  文
原判決關於甲○○部分撤銷。
甲○○三人以上共同犯詐欺取財罪，累犯，處有期徒刑壹年貳月。
    事  實
一、甲○○於民國110年2月11日後某日，在戊○○位在彰化縣○○市○○
    路○段000巷00弄0號住處，經戊○○告知可提供金融帳戶給姓
    名年籍不詳、自稱「學長」之成年男子（下稱「學長」）使
    用，並協助提領帳戶內贓款之方式賺取報酬後，已可預見「
    學長」係詐欺集團成員，倘依「學長」指示提供金融帳戶及
    協助提領帳戶內不明款項，恐成為犯罪之一環而遂行詐欺取
    財犯行，使他人因此受騙致發生財產受損之結果，並得以隱
    匿該詐欺犯罪所得之去向，同時其亦可能因此即參與含其在
    內所組成3人以上、以實施詐術為手段、具持續性或牟利性
    之有結構性詐欺集團組織（以下稱本案詐欺集團），詎其竟
    因經濟狀況欠佳，仍基於縱使參與犯罪組織亦不違背其本意
    之不確定故意，及縱使與戊○○、「學長」及本案詐欺集團成
    員（無證據證明有未成年之人）共同從事詐欺取財及洗錢犯
    罪，亦不違背其本意之不確定故意之犯意聯絡，加入本案詐
    欺集團，並在彰化縣彰化市「肯德基速食店」附近，將其向
    中華郵政股份有限公司和美中寮郵局申辦之帳號0000000000
    0000號帳戶（下稱本件帳戶）提款卡（含密碼）交由戊○○轉
    交本案詐欺集團使用，並答應依本案詐欺集團成員指示提領
    匯入之款項，藉此賺取報酬。而本案詐欺集團自稱「家楊」
    之成員於110年1月底至2月初某時，即以臉書通訊軟體Messe
    nger、行動電話通訊軟體LINE與丙○○聯繫，並佯稱：給你一
    個螞蟻金融網站連結，此為基金投資網站，可以讓你儲值美
    金作為投資等語，致丙○○陷於錯誤，依指示於同年2月20日
    下午2時11分許，將新臺幣（下同）2萬3680元轉入本件帳戶
    後，甲○○因父親住院無法依約前往提領，「學長」即將本案
    帳戶之提款卡交予戊○○前去提款，戊○○即於110年2月20日下
    午2時37分許，於彰化縣員林市員林郵局自動櫃員機前，持
    本件帳戶提款卡操作提款機，將丙○○遭詐騙匯入本件帳戶之
    5000元轉帳至不知情之鍾昌伯之彰化中庄仔郵局帳號000000
    00000000號帳戶（下稱鍾昌伯之彰化中庄仔郵局帳戶）內用
    以清償自身之債務，再於同日下午2時38分許，提領1萬9000
    元交給本案詐欺集團成員層轉隱匿。丙○○復於同年2月21日
    中午12時29分許，再將2萬720元轉入本件帳戶後，因甲○○已
    將本件帳戶之提款卡掛失，「學長」即指示戊○○要求甲○○臨
    櫃提領交付，甲○○即依指示於同年2月22日下午3時10分許，
    前往和美中寮郵局臨櫃提領2萬元，並與戊○○在彰化縣和美
    鎮彰草路某八方雲集前，將該筆款項交給該詐欺集團前來收
    款之人員，藉此掩飾犯罪所得之去向。
二、案經丙○○告訴臺北市政府警察局中正一分局忠孝西路派出所
    轉臺中市政府警察局清水分局報告臺灣彰化地方檢察署檢察
    官偵查起訴。
    理  由
一、證據能力之說明
  ㈠按組織犯罪防制條例第12條第1項中段規定：「訊問證人之筆
    錄，以在檢察官或法官面前作成，並經踐行刑事訴訟法所定
    訊問證人之程序者為限，始得採為證據。」以立法明文排除
    被告以外之人於檢察事務官、司法警察官或司法警察調查中
    所為之陳述，得適用刑事訴訟法第159條之2、第159條之3及
    第159條之5等規定。此為刑事訴訟關於證據能力之特別規定
    ，較諸刑事訴訟法證據章有關傳聞法則之規定嚴謹，且組織
    犯罪防制條例迭經修正，均未修正上開規定，自應優先適用
    ；至於共犯被告於偵查中以被告身分之陳述，仍應類推適用
    上開規定，定其得否為證據（最高法院107年度台上字第358
    9號、102年度台上字第2653號判決意旨參照）。是在違反組
    織犯罪防制條例案件，證人（含共同被告、共犯）於警詢或
    於檢察官、法官訊問但未經踐行刑事訴訟法所定訊問證人程
    序所為陳述之證據能力，即絕對不具證據能力，自不得採為
    判決基礎。經查，本判決以下所引用證人（含共同被告、共
    犯）於警詢或偵查、審判中未經踐行刑事訴訟法所定訊問證
    人程序所為之陳述，就被告而言，均係被告以外之人於審判
    外之陳述，於被告違反組織犯罪防制條例之罪名，不具證據
    能力，不得採為判決之基礎。
  ㈡按被告以外之人於審判外之陳述，雖不符前4條之規定，而經
    當事人於審判程序同意作為證據，法院審酌該言詞陳述或書
    面陳述作成時之情況，認為適當者，亦得為證據；當事人、
    代理人或辯護人於法院調查證據時，知有第159條第1項不得
    為證據之情形，而未於言詞辯論終結前聲明異議者，視為有
    前項之同意，刑事訴訟法第159條之5定有明文。本判決以下
    所引用被告以外之人於審判外之陳述，雖查無符合刑事訴訟
    法第159條之1至之4之情形，惟經檢察官、被告於本院準備
    程序、審理時對於證據能力均未聲明異議（見本院卷第135
    至138、265至269頁），本院審酌後認為該等證據均為法院
    事實認定之重要依據，作為本案之證據均屬適當，故依刑事
    訴訟法第159條之5規定，均具有證據能力。
  ㈢另本院以下所引用之非供述證據，與本件事實具有自然關聯
    性，且核屬書證、物證性質，又查無事證足認有違背法定程
    式或經偽造、變造所取得等證據排除之情事，復經本院依刑
    事訴訟法第164條、第165條踐行物證、書證之調查程序，認
    具有證據能力。
二、認定犯罪事實所憑之證據及理由
    訊據被告固坦承於上揭時間、地點，將其所有之本件帳戶提
    款卡（含密碼）交給戊○○，並於110年2月22日下午3時10分
    許，前往和美中寮郵局臨櫃提領帳戶內2萬元轉交之事實，
    惟矢口否認有何參與犯罪組織、加重詐欺及洗錢等犯行，辯
    稱：戊○○跟我說要領線上遊戲賭博的錢，我就把帳戶的提款
    卡借給他，並不知道會被拿去給詐欺集團使用云云，惟查：
  ㈠被告於110年2月11日後某日，在彰化縣彰化市「肯德基速食
    店」附近，將其本件帳戶之提款卡（含密碼）交由戊○○，戊○○再將之轉交本案詐欺集團使用，嗣本案詐欺集團成員即以
    前揭詐術，致丙○○陷於錯誤，先於110年2月20日下午2時11
    分許，將2萬3680元轉入本件帳戶，再由戊○○依「學長」指
    示，於同日下午2時37分許，於彰化縣員林市員林郵局自動
    櫃員機前，持本件帳戶提款卡操作提款機，將本件帳戶內之
    5000元轉帳至鍾昌伯之彰化中庄仔郵局帳戶，再於同日下午
    2時38分許，提領1萬9000元交給本案詐欺集團成員層轉隱匿
    。丙○○復於同年2月21日中午12時29分許，再將2萬720元轉
    入本件帳戶，甲○○則於翌日下午3時10分許，前往和美中寮
    郵局臨櫃提領2萬元，並與戊○○在彰化縣和美鎮彰草路某八
    方雲集前，將該筆款項交給前來收款之人員等情，業據被告
    於原審準備程序、審理時所供認（見原審卷第101、114至11
    6頁），核與戊○○於偵訊及本院審理時之證述相符（見110年
    偵字第6787號卷《下稱偵6787卷》第443至449頁，本院卷第22
    1至238頁），並經證人即告訴人丙○○於警詢時證述遭詐騙之
    過程明確（見偵6787卷第27至29頁），復有本件帳戶之客戶
    資料及交易明細、告訴人報案資料、告訴人提出之網路銀行
    交易紀錄、對話紀錄、鍾昌伯之彰化中庄仔郵局帳戶客戶基
    本資料及交易明細、監視器畫面翻拍照片、提款單及金融卡
    申領變更申請書在卷可稽（見偵6787卷第17至25、31至43、
    51至53、57至83、143至146、205、211至217、221、223頁
    ，本院卷第191至195頁），而堪認定。
  ㈡被告雖否認犯行，並以前揭情詞置辯，惟查：
    ⑴被告於警詢、偵訊時係辯稱：本件帳戶之提款卡係遺失在
      綽號「阿賢」友人之車上云云（見偵6787卷第9至13、339
      至345頁），顯與被告上開辯解不同，倘被告確係在不知
      情之情況下，將本件帳戶之提款卡借給戊○○，自應於警詢
      、偵訊時交代清楚，並提供戊○○之相關資料供警察或檢察
      官傳喚戊○○到案說明，以還其清白，豈有刻意杜撰不實情
      節及隱匿戊○○之必要。況依證人戊○○於偵訊及本院審理時
      證稱：110年除夕那幾天，被告來我家找我，被告說他過
      的很辛苦，身上只剩1、2千元，我就跟被告說可以去幫人
      領錢賺佣金，也有跟被告說領這個錢不知道會不會出事情
      ，還把我跟「學長」的訊息對話傳給被告看，「學長」也
      有打電話過來跟被告說可以做看看，後來被告有答應要幫
      「學長」領錢，並在彰化市肯德基附近將提款卡交給我及
      告訴我提款卡密碼，我再將提款卡轉交給「學長」，並把
      被告的資料傳給「學長」，讓「學長」跟被告聯絡，「學
      長」他們拿到被告的提款卡後就會先去測試這個帳戶正不
      正常。本來「學長」是叫被告去領帳戶內的錢，但因為被
      告父親上吊在加護病房，被告要照顧父親沒有辦法去領，
      「學長」就叫人來我家跟我說錢已經匯到被告帳戶了，因
      為被告是我介紹的，所以要我去領出來，並在埔心的金陵
      汽車旅館附近將被告的提款卡交給我，我就將被告帳戶內
      的5000元轉到鍾昌伯的郵局帳戶來償還我欠鍾昌伯的錢，
      另提領1萬9000元交給「學長」。後來「學長」說被告帳
      戶內還有2萬元要被告去領，但被告就說帳戶被停用沒辦
      法領出來，後來「學長」打電話去郵局問，郵局的人跟「
      學長」說還是可以領出來，因此「學長」聯絡我，要我叫
      被告去領，我就跟被告說，被告才去郵局臨櫃領出2萬元
      ，並跟我在八方雲集交給「學長」派來的人等語明確（見
      偵6787卷第443至449頁，本院卷第221至238），顯見被告
      係為獲取報酬，而透過戊○○將其本件帳戶交予「學長」，
      並允諾之後將依指示提領帳戶內款項交付乙事甚明。
    ⑵雖被告於本院審理時改辯稱：戊○○跟我說要領線上遊戲賭
      博的錢，我就把帳戶的提款卡借給他，並不知道會被拿去
      給詐欺集團使用云云。然正當行業如有領取現金之必要，
      應係審慎行事由公司專職人員如會計、出納或其他信任之
      人為之，豈可能不畏遭侵吞，甚至支付代價而委由陌生人
      領取現金之理；又在金融機構開立帳戶，請領存摺、金融
      卡使用，係針對個人身分之社會信用而予以資金流通之經
      濟活動，具有強烈之屬人性，而金融機構帳戶，攸關存戶
      個人財產權益保障，存戶之存摺、印章，與金融卡及密碼
      結合，其專屬性、私密性更形提高，除非本人或與本人具
      密切親誼關係者，難認有何理由可自由流通使用該存摺、
      印章、金融卡及密碼，一般人亦均有應妥為保管，以防止
      被他人冒用之認識。縱有特殊情況偶有將帳戶存摺、金融
      卡或密碼等資料交付他人之需，亦必深入瞭解其用途後再
      行提供以使用，此係一般人日常生活之經驗與常理。而金
      融帳戶為個人理財之工具，申請開立金融帳戶並無任何特
      殊之限制，一般民眾皆可以存入最低開戶金額之方式申請
      開戶，且一個人可在不同之金融機構申請數個帳戶使用，
      並無任何困難，亦為公眾所周知之事實。而依一般人之社
      會生活經驗，若有非親非故之人不以自己名義申請開戶，
      反而以各種名目向不特定人收集金融機構帳戶供己使用，
      衡情當已預見收集金融帳戶者，可能係將所收集之帳戶用
      於從事財產犯罪使用。又將款項任意匯入他人帳戶內，可
      能有遭該帳戶持有人提領一空之風險，故倘其來源合法、
      正當，實無將款項匯入他人帳戶，再委請該帳戶持有人代
      為提領後輾轉交付之必要，是依一般人之社會生活經驗，
      若遇刻意將款項匯入他人帳戶，再委由他人代為提領款項
      之情形，衡情亦當已預見所匯入之款項極有可能係詐欺所
      得等之不法來源。況觀諸現今社會上，詐欺集團以收集而
      來之人頭帳戶作為詐欺犯罪之轉帳帳戶，並利用車手提領
      金融機構人頭帳戶內之款項，亦經報章媒體多所批露，並
      屢經政府及新聞為反詐騙之宣導，因此交付帳戶予非親非
      故之人，受讓人將持以從事財產犯罪，而委由他人以臨櫃
      或至自動提款設備之方式代為提領金融機構帳戶款項者，
      實係藉此取得不法犯罪所得，均屬具通常智識經驗之人所
      能知悉或預見。被告行為時係35歲之成年人，並自述之前
      在工地工作，月薪約4萬多元等語（見原審卷第117頁），
      足見其並非年幼無知或與社會隔絕而無常識之人，理應具
      有相當智識程度及社會經驗，對於上情應有充分認識，斷
      無諉為不知之理。雖無證據證明被告一開始即明知其交付
      之本件帳戶係供詐欺集團使用，然被告依其智識程度及社
      會經驗，主觀上應得預見向其收集金融帳戶之人可能係將
      其帳戶用於從事財產犯罪使用，且匯入其帳戶之款項極有
      可能係詐欺所得等之不法來源，而其依指示提領帳戶內不
      明款項之行為可能係詐欺集團為遂行詐欺犯行分工之一環
      ，意在規避查緝，並藉此製造金流之斷點，以掩飾或隱匿
      詐欺被害人之犯罪所得等節，自當已有預見，並有容認其
      發生之意思。是被告上開辯解，顯屬畏罪飾卸之詞，無可
      採信。
    ⑶復衡以現今詐欺集團分工細膩，行事亦相當謹慎，被害人
      匯入款項之金融機構帳戶，雖一時受詐欺集團支配，然在
      帳戶內之款項尚未被提領之前，該金融機構帳戶仍有隨時
      遭到凍結之風險，是詐欺集團派遣前往取款之人，對於詐
      欺所得能否順利得手，至關重要，且因遭檢警查獲或金融
      機構通報之風險甚高，取款者必須隨時觀察環境變化以採
      取應變措施，否則現場如有突發狀況，指揮者不易即時對
      該取款者下達指令，可能導致取款行動功敗垂成，又倘取
      款者確實毫不知情，則其於提領之後不但可能將款項侵吞
      ，更有可能因當場發現自己或其他成員係從事詐欺之違法
      行為，為求自保而向執法單位或金融機構人員舉發，而使
      詐欺犯行被揭露，此際非但未能成功領得贓款，甚且牽連
      集團其他成員，是詐欺集團斷無可能派遣對詐欺犯行毫無
      所悉之人，擔任實際至金融機構提領款項之角色，必以事
      前確保取款者將聽從指示完遂提領款項之行動，此亦為詐
      欺集團往往另行派遣負責收款之人，並指示上開取款者即
      時將提領款項交付收款之人之理由所在。準此，縱被告雖
      非明知其所提領之款項即為詐欺集團成員詐騙被害人之不
      法所得，惟被告對於其提供本件帳戶可能係用於從事財產
      犯罪使用，且匯入其帳戶之款項極有可能係詐欺所得等之
      不法來源，既已有預見，卻為獲取報酬旋置犯罪風險於不
      顧，猶將本件帳戶提供給來路不明未曾謀面之「學長」，
      並依「學長」指示提領帳戶內款項交付，顯見被告就「學
      長」欲使其所提供之帳戶收受詐騙匯款並由其提領款項交
      付等涉及分擔詐欺取財之提領詐騙工作，主觀上係確實可
      預見且不違背其本意容任其發生，堪認被告有與戊○○、「
      學長」及本案詐欺集團成員共同遂行本件三人以上詐欺取
      財之主觀不確定故意，至為灼然。
　　⑷另按組織犯罪防制條例所稱之犯罪組織，係指3人以上，以
      實施強暴、脅迫、詐欺、恐嚇為手段或最重本刑逾5年有
      期徒刑之罪，所組成具有持續性或牟利性之有結構性組織
      ；而所稱有結構性組織，係指非為立即實施犯罪而隨意組
      成，不以具有名稱、規約、儀式、固定處所、成員持續參
      與或分工明確為必要，同條例第2條第1項、第2項分別定
      有明文。本案詐欺集團係先由「學長」透過戊○○向被告取
      得本件帳戶之提款卡，待本案詐欺集團成員詐騙被害人匯
      款至本件帳戶後，即指示戊○○或被告前往提款，衡情顯非
      隨意組成之團體，堪認本案詐欺集團係透過縝密之計畫與
      分工，成員彼此相互配合，由至少3人以上之多數人所組
      成，持續以實施詐欺為手段而牟利之具有完善結構之組織
      ，其核屬3人以上，以實施詐術為手段，所組成具牟利性
      及持續性之有結構性犯罪組織，合於組織犯罪防制條例第
      2條第1項所稱之犯罪組織，至為明確。被告對於其以上述
      方式所參與者，可能係屬3人以上，以實行詐術為手段，
      具牟利性或持續性之有結構性組織，顯非為立即實施犯罪
      而隨意組成之團體，自當有所預見，其猶容任為之而參與
      ，足見其確有參與犯罪組織之不確定故意無疑。
　　⑸再按洗錢防制法所稱洗錢，指下列行為：一、意圖掩飾或
      隱匿特定犯罪所得來源，或使他人逃避刑事追訴，而移轉
      或變更特定犯罪所得。二、掩飾或隱匿特定犯罪所得之本
      質、來源、去向、所在、所有權、處分權或其他權益者。
      三、收受、持有或使用他人之特定犯罪所得，洗錢防制法
      第2條定有明文。故行為人如有上揭各款所列洗錢行為者
      ，即成立同法第14條第1項之洗錢罪。從而，倘詐欺集團
      向被害人施用詐術後，為隱匿其詐欺所得財物之去向，而
      令被害人將其款項轉入該集團所持有、使用之人頭帳戶，
      並由該集團所屬之車手前往提領詐欺所得款項得逞，如能
      證明該帳戶內之資金係本案詐欺之特定犯罪所得，即已該
      當於洗錢防制法第14條第1項之洗錢罪（最高法院108年度
      台上字第1744號刑事判決意旨參照）。查本案詐欺集團之
      成員「學長」係以被告提供之本件帳戶，製造犯罪偵查之
      斷點，一旦有被害人因遭詐騙而匯款至該帳戶，旋即指示
      戊○○及被告負責將該等詐欺之犯罪所得領出，藉以斬斷金
      流，而隱匿該犯罪所得之去向，核屬洗錢防制法第2條第2
      款所規範之洗錢行為。而被告主觀上確已預見所為之上述
      工作，可能為詐欺集團為遂行詐欺犯行分工之一環，意在
      規避查緝，並藉此製造金流之斷點，以掩飾或隱匿詐欺被
      害人之犯罪所得，當屬不法行為，然其為求獲得報酬，猶
      執意為之，而容任掩飾或隱匿犯罪所得即洗錢行為之發生
      ，業見前述，足見其亦確有洗錢之不確定故意甚明。
　　⑹共同實行犯罪行為之人，在共同意思範圍以內，各自分擔
      犯罪行為之一部，彼此協力、相互補充以達其犯罪之目的
      者，即應對於全部所發生之結果，共同負責，故不以實際
      參與犯罪構成要件行為或參與每一階段之犯罪行為為必要
      。又共同正犯之意思聯絡，原不以數人間直接發生者為限
      ，即有間接之聯絡者，亦包括在內（最高法院107年度台
      上字第4444號判決意旨參照）。依上述各項事證及說明，
      本案詐欺集團於詐欺犯行之分工上極為精細，分別有蒐集
      金融帳戶及尋覓配合提款之人（即「學長」）、實施詐術
      之機房人員（即自稱「家楊」之人）及提款之車手人員（
      即戊○○、被告）等各分層成員，以遂行本件犯行而牟取不
      法所得，集團成員間固未必彼此有所認識或清楚知悉他人
      所分擔之犯罪分工內容，然此一間接聯絡犯罪之態樣，正
      係具備一定規模犯罪所衍生之細密分工模式，參與犯罪者
      透過相互利用彼此之犯罪角色分工，而形成一個共同犯罪
      之整體以利犯罪牟財。而被告既對參與詐欺集團而遂行本
      案詐欺犯行具有不確定故意，已如前述，堪認其對集團成
      員彼此間可能係透過分工合作、互相支援以完成詐欺取財
      之犯罪行為一節當有所預見，其既以自己共同犯罪之意思
      ，相互支援及分工合作，以達上揭犯罪之目的，自應就所
      參與犯罪之全部犯罪結果共同負責，而應論以共同正犯。
      至於被告縱使未與其他負責實施詐騙之集團成員謀面或聯
      繫，亦未明確知悉集團內負責其他層級分工之其他成員身
      分及所在，彼此互不認識，亦不過係詐欺集團細密分工模
      式下之當然結果，無礙於被告係本件共同正犯之認定。
　　⑺被告於本院審理時雖另辯稱：本件帳戶是我領取消防配管
      工作薪資的帳戶等語，惟依證人丁○○於本院審理時證稱：
      被告曾109年12月至110年1月間在我經營的巨懋工程行工
      作，大約農曆過年前1個禮拜就沒有來上班，我大概2個禮
      拜會將他的工資，從我元大銀行帳號0000000號帳戶匯到
      被告的郵局帳戶等語（見本院卷第212至220頁），參以被
      告本件帳戶之交易明細（見本院卷第191至195頁），自11
      0年1月9日起至110年2月10日這段期間，確有丁○○之上開
      元大銀行帳戶跨行轉入款項至被告本件郵局帳戶之紀錄，
      然被告已於110年1月間離職，且最後1筆薪資3770元於110
      年2月10日轉入後，被告旋即提領3000元（帳戶餘額僅剩9
      41元），均係在其交出本件帳戶之前，堪認被告交出本件
      帳戶時，該帳戶已非供其領取薪資之帳戶甚明；又丁○○於
      110年2月27日雖另有匯款2100元至被告上開郵局帳戶，然
      依丁○○於本院審理時證稱：該筆款項是因為被告父親過世
      ，我轉給他的奠儀等語（見本院卷第219頁），顯然並非
      被告工作之薪資，且被告之父親係在被告交付本件帳戶後
      過世，其亦無法預見或期待丁○○事後會將奠儀匯至本件帳
      戶，是被告上開辯解，自難採為對被告有利之認定。
　㈢綜上所述，被告上開所辯，顯係事後卸責之詞，不足採信，
    本件事證已經明確，被告上開基於不確定故意之參與犯罪組
    織、加重詐欺、一般洗錢等犯行已堪認定，應依法論科。
三、論罪及法律適用之說明　　　
　㈠組織犯罪防制條例第3條第1項前段與後段，分別對於「發起
    、主持、操縱、指揮」及「參與」犯罪組織者，依其情節不
    同而為處遇，行為人雖有其中一行為(如參與)，不問其有否
    實施各該手段(如詐欺)之罪，均成立本罪。然在未經自首或
    有其他積極事實，足以證明其確已脫離或解散該組織之前，
    其違法行為，仍繼續存在，即為行為之繼續，而屬單純一罪
    ，至行為終了時，仍論為一罪。又刑法上一行為而觸犯數罪
    名之想像競合犯存在之目的，在於避免對於同一不法要素予
    以過度評價。自然意義之數行為，得否評價為法律概念之一
    行為，應就客觀構成要件行為之重合情形、主觀意思活動之
    內容、所侵害之法益與行為間之關連性等要素，視個案情節
    依社會通念加以判斷。刑法刪除牽連犯之規定後，原認屬方
    法目的或原因結果，得評價為牽連犯之二犯罪行為間，如具
    有局部之同一性，或其行為著手實行階段可認為同一者，得
    認與一行為觸犯數罪名之要件相侔，依想像競合犯論擬。倘
    其實行之二行為，無局部之重疊，行為著手實行階段亦有明
    顯區隔，依社會通念難認屬同一行為者，應予分論併罰。因
    而，行為人以一參與詐欺犯罪組織，並分工加重詐欺行為，
    同時觸犯參與犯罪組織罪及加重詐欺取財罪，雖其參與犯罪
    組織之時、地與加重詐欺取財之時、地，在自然意義上非完
    全一致，然二者仍有部分合致，且犯罪目的單一，依一般社
    會通念，認應評價為一罪方符合刑罰公平原則，應屬想像競
    合犯，如予數罪併罰，反有過度評價之疑，實與人民法律感
    情不相契合。被告加入該詐欺集團之犯罪組織後，復犯本案
    詐欺取財犯行，且所為產生掩飾、隱匿詐欺不法所得之效果
    ，是核被告所為，係犯組織犯罪防制條例第3條第1項後段之
    參與犯罪組織罪、刑法第339條之4第1項第2款之三人以上共
    同詐欺取財罪及洗錢防制法第14條第1項之一般洗錢罪。
　㈡公訴意旨就被告本案犯行，漏未論及犯組織犯罪防制條例第3
    條第1項後段之參與犯罪組織罪，然因與本案起訴之犯罪事
    實具想像競合之裁判上一罪關係，受訴法院本於審判不可分
    之原則，對於此部分之事實自應併予審理，且經本院於審理
    時告知被告上開罪名及犯罪事實（見本院卷第167、264、27
    1頁），已足使被告得以充分行使防禦權，爰變更起訴法條
    。
　㈢被告雖未親自實施詐騙行為，而推由同犯罪集團之其他成員
    為之，然被告配合提供本件帳戶及依指示完成取款任務，並
    轉交贓款予其他共犯，隱匿犯罪所得之去向及所在，其與戊○○、「學長」、「家楊」及其他詐欺集團成員間，具有相互
    利用之共同犯意，而各自分擔部分犯罪行為，則就所涉加重
    詐欺罪、洗錢等犯行，均有犯意聯絡與行為分擔，應論以共
    同正犯。
　㈣告訴人遭詐欺集團成員施以詐術，致其陷於錯誤而陸續匯款
    至本件帳戶，旋遭戊○○及被告分次提領，該詐欺集團成員係
    為達到詐欺取財之目的，基於單一犯意，於密切接近之時、
    地實行，侵害同一被害人之法益，各行為之獨立性極為薄弱
    ，依一般社會健全觀念，在時間差距上，難以強行分開，在
    刑法評價上，以視為數個舉動之接續實行，合為包括之一行
    為予以評價，較為合理，為接續犯，而應論以包括之一罪。
　㈤又被告所犯參與犯罪組織、三人以上共同詐欺取財、洗錢等
    罪，於告訴人將款項匯入本件帳戶之際，非但完成侵害其個
    人財產法益之詐欺取財行為，同時並完成侵害國家社會法益
    之洗錢行為，二者局部重合，侵害法益不同，屬想像競合犯
    ，自應依刑法第55條之規定，從一重之三人以上共同詐欺取
    財罪論處。起訴書認被告所犯上開二罪應予分論併罰，容有
    誤會，附此敘明。
　㈥刑之加重、減輕事由
　　⑴被告前因①殺人等案件，經臺灣彰化地方法院以91年度重訴
      字第13號判決判處有期徒刑12年、3月，並定應執行有期
      徒刑12年2月確定；②違反毒品危害防制條例案件，經臺灣
      彰化地方法院以91年度訴字第1254號判決判處有期徒刑9
      月確定，上開①②案件，經臺灣彰化地方法院以96年度聲減
      字第3863號裁定減刑及應執行有期徒刑12年5月確定，入
      監執行後，於101年5月24日假釋出監，惟於假釋期間再犯
      施用毒品案件，經臺灣彰化地方法院以103年度訴字第295
      號判決判處有期徒刑6月確定，並撤銷前開假釋後接續執
      行殘刑3年13日及有期徒刑6月，而於107年4月11日執行完
      畢等情，業經檢察官於本院審理時陳明，並就構成累犯之
      事實及應加重其刑之事項具體指出證明之方法（見本院卷
      第271頁），是被告於前揭徒刑執行完畢後，5年內故意再
      犯本案有期徒刑以上之罪，合於刑法第47條第1項累犯之
      規定，復經本院依司法院釋字第775號解釋意旨，斟酌被
      告於前揭案件執行徒刑完畢後，仍未能記取教訓，再為本
      案犯行，足見前次刑罰並未對之產生預期之嚇阻或教化效
      果，其刑罰反應能力薄弱，且具特別惡性，爰依刑法第47
      條第1項規定加重其刑。
　　⑵按洗錢防制法第16條第2項規定：「犯前2條之罪，在偵查
      或審判中自白者，減輕其刑」；另按想像競合犯之處斷刑
      ，本質上係「刑之合併」，其所謂從一重處斷，乃將想像
      競合犯組成之評價上數罪，合併為科刑一罪，其所對應之
      刑罰，亦合併其評價上數罪之數法定刑，而為一個處斷刑
      。易言之，想像競合犯侵害數法益者皆成立犯罪，論罪時
      必須輕、重罪併舉論述，同時宣告所犯各罪名，包括各罪
      有無加重、減免其刑之情形，亦應說明論列，量刑時併衡
      酌輕罪部分量刑事由，評價始為充足，然後依刑法第55條
      前段規定「從一重處斷」，非謂對於其餘各罪可置而不論
      。因此，法院決定處斷刑時，雖以其中最重罪名之法定刑
      ，做為裁量之準據，惟於裁量其輕重時，仍應將輕罪合併
      評價在內（最高法院108年度台上字第4405、4408號判決
      意旨參照）。被告於原審審判時雖自白一般洗錢犯行，原
      應依上開規定減輕其刑，惟被告所犯洗錢罪係屬想像競合
      犯中之輕罪，揆諸前開說明，就被告此部分想像競合輕罪
      得減刑部分，爰依刑法第57條規定，於量刑時一併衡酌，
      附此說明。
　　⑶另組織犯罪防制條例第3條第1項後段但書規定，對參與犯
      罪組織情節輕微者，得減輕或免除其刑，係因加入犯罪組
      織成為組織之成員，不問有無參加組織活動，犯罪即屬成
      立，避免情輕法重，為求罪刑均衡，而為該但書之規定。
　　　本案被告參與本案犯罪組織，負責提供本件帳戶及提領被
      害人遭詐騙之款項為本案犯行重要之環節，自難認被告有
      參與情節輕微之情形，自無上開減輕或免除其刑規定適用
      之餘地，附此敘明。　　
四、撤銷改判之理由　　　
　㈠原審認被告本案犯行事證明確，予以論罪科刑，固非無見，
    惟查：
　　⑴被告就本案犯行，另犯組織犯罪防制條例第3條第1項後段
      之參與犯罪組織罪，已如前述，然原審判決漏未論此部分
      ，已有未洽。
　　⑵又被告就本案犯行構成累犯，並參酌司法院釋字第775號解
      釋意旨有加重其刑之必要，業如前述，然原審判決漏未論
      以累犯及具體審酌有無加重其刑之事由，亦有未洽。
　　⑶被告上訴雖否認本案犯行，惟經本院說明、論駁如前，是
      其上訴並無理由，然原判決既有上開可議之處，自無以維
      持，仍應由本院將原審就被告甲○○之論罪科刑部分予以撤
      銷改判。
  ㈡爰以被告之行為責任為基礎，審酌被告將本件帳戶提供予詐
    欺集團從事詐欺犯罪使用，致使此類犯罪手法層出不窮，更
    增加被害人尋求救濟及犯罪偵查之困難，助長詐欺犯罪，嚴
    重危害交易秩序與社會治安，其後更依指示以臨櫃方式提領
    詐欺所得款項，共同參與詐欺取財、洗錢之犯行，法治觀念
    顯有偏差，所為誠值非難，兼衡被害人所受之損害、被告加
    入該詐欺集團之時間非長、非屬核心角色及其犯罪之動機、
    目的、手段、犯後態度、尚未獲得報酬、教育程度、工作、
    家庭、經濟狀況（見本院卷第273頁）等一切情狀，量處如
    主文第2項所示之刑。
五、沒收部分　　　
　㈠按犯罪所得，屬於犯罪行為人者，沒收之；前2項之沒收，於
    全部或一部不能沒收或不宜執行沒收時，追徵其價額，刑法
    第38條之1第1項前段、第3項定有明文。又按共同正犯犯罪
    所得之沒收、追徵，應就各人所分得之數為之。所謂各人「
    所分得」之數，係指各人「對犯罪所得有事實上之處分權限
    」而言。因此，若共同正犯各成員內部間，對於犯罪所得分
    配明確時，應依各人實際所得宣告沒收（最高法院107年度
    台上字第2989號判決意旨參照）。並無證據證明被告參與本
    件犯行已獲得報酬或不法利益，自無犯罪所得應予沒收之情
    形。
　㈡另犯洗錢防制法第14條之罪，其所移轉、變更、掩飾、隱匿
    、收受、取得、持有、使用之財物或財產上利益，沒收之，
    洗錢防制法第18條第1項前段定有明文。宣告前二條之沒收
    或追徵，有過苛之虞者，得不宣告或酌減之；刑法總則於其
    他法律有沒收之規定者，亦適用之，刑法第38條之2第2項及
    第11條前段分別定有明文。雖洗錢防制法對於沒收未制定過
    苛調節規定，惟因沒收實際上屬於干預財產權之處分，仍應
    遵守比例原則，是於沒收存有過苛之虞之情形時，本應使法
    官依個案情節認定後得不宣告沒收或酌減之，以資衡平。查
    被告提領之2萬元雖屬洗錢行為之標的，惟業已轉交該詐欺
    集團成員，倘對被告宣告沒收全數所掩飾財物，實有過苛之
    虞，故本院認無庸對被告宣告沒收。　　
　㈢本件帳戶之提款卡，雖係供被告遂行本案犯行之用，惟該提
    款卡業已掛失補發，且帳戶業經凍結，無法繼續使用，不再
    具有充作人頭帳戶使用之危害性，已無預防再犯之必要，爰
    不予宣告沒收、追徵。
據上論斷，應依刑事訴訟法第369條第1項前段、第364條、第299
條第1項前段、第300條，組織犯罪防制條例第3條第1項後段，洗
錢防制法第14條第1項，刑法第11條前段、第28條、第339條之4
第1項第2款、第55條、第47條第1項，刑法施行法第1條之1第1項
，判決如主文。　
本案經檢察官朱健福提起公訴，檢察官乙○○到庭執行職務。
中　　華　　民　　國　　111 　年　　10　　月　　25　　日
            刑事第七庭   審判長法　官  梁  堯  銘
                               法　官  王  鏗  普
                               法　官  羅  國  鴻
以上正本證明與原本無異。
如不服本判決應於收受送達後20日內向本院提出上訴書狀，其未
敘述上訴理由者，並得於提起上訴後20日內向本院補提理由書狀
（均須按他造當事人之人數附繕本）「切勿逕送上級法院」。因
疫情而遲誤不變期間，得向法院聲請回復原狀。  
                               書記官  吳  姁  穗 
　　　　　　　　　　　　　　　 
中　　華　　民　　國　　111 　年　　10　　月　　25　　日
【論罪科刑法條】
組織犯罪防制條例第3條
發起、主持、操縱或指揮犯罪組織者，處3年以上10年以下有期
徒刑，得併科新臺幣1億元以下罰金；參與者，處6月以上5年以
下有期徒刑，得併科新臺幣1千萬元以下罰金。但參與情節輕微
者，得減輕或免除其刑。
具公務員或經選舉產生之公職人員之身分，犯前項之罪者，加重
其刑至二分之一。
犯第1項之罪者，應於刑之執行前，令入勞動場所，強制工作，
其期間為3年。
前項之強制工作，準用刑法第90條第2項但書、第3項及第98條第
2項、第3項規定。
以言語、舉動、文字或其他方法，明示或暗示其為犯罪組織之成
員，或與犯罪組織或其成員有關聯，而要求他人為下列行為之一
者，處3年以下有期徒刑，得併科新臺幣3百萬元以下罰金：
一、出售財產、商業組織之出資或股份或放棄經營權。
二、配合辦理都市更新重建之處理程序。
三、購買商品或支付勞務報酬。
四、履行債務或接受債務協商之內容。
前項犯罪組織，不以現存者為必要。
以第5項之行為，使人行無義務之事或妨害其行使權利者，亦同
。
第5項、第7項之未遂犯罰之。

洗錢防制法第14條
有第二條各款所列洗錢行為者，處7年以下有期徒刑，併科新臺
幣5百萬元以下罰金。
前項之未遂犯罰之。
前二項情形，不得科以超過其特定犯罪所定最重本刑之刑。

中華民國刑法第339條之4
犯第339條詐欺罪而有下列情形之一者，處1年以上7年以下有期
徒刑，得併科100萬元以下罰金：
一、冒用政府機關或公務員名義犯之。
二、三人以上共同犯之。
三、以廣播電視、電子通訊、網際網路或其他媒體等傳播工具，
    對公眾散布而犯之。